【裁判字號】    89,自,658
【裁判日期】    891230
【裁判案由】    誣告
【裁判全文】
臺灣臺中地方法院刑事判決                          八十九年度自字第六五八號
    自  訴  人
    即反訴被告  丁○○
    自訴代理人  鄭晃奇律師
    被      告
    即  反訴人  丙○○
右列被告因誣告案件，經自訴人提起自訴及被告提起反訴，本院判決如左：
    主  文
廖于承無罪。
丁○○無罪。
    理  由
壹、本訴部分：
一、自訴意旨略以：被告廖于承與案外人林進坤、唐美華於民國八十七年十二月十四
    日向訴外人林淳志及吳碧珠買受不動產，惟被告根本無資力給付買賣之價款，以
    致買賣契約無法履行，嗣後並引發連串之糾紛與訴訟，自訴人並非契約之當事人
    ，亦未介入買賣關係承擔任何權利義務，只因與案外人吳碧珠為好友，曾陪同案
    外人吳碧珠進行協商，然被告欲一再將自訴人列為刑事詐欺案件之被告（其案號
    為八十八年度他字第二０四０號、第一八０一號及八十八年度偵字第一八六五六
    號、第一八一二０號），意圖使自訴人受刑事追訴之處罰，其行為非但對自訴人
    造成莫大之傷害及困擾，更構成刑法第一百六十九條第一項之誣告罪云云。
二、按犯罪事實應依證據認定之，無證據不得推定其犯罪事實；又不能證明被告犯罪
    者，應諭知無罪之判決，刑事訴訟法第一百五十四條、第三百零一條第一項分別
    定有明文；又按犯罪事實之認定，應憑真實之證據，倘證據是否真實尚欠明顯，
    自難以擬制推測之方法，為其判斷之基礎，最高法院五十三年台上字第六五六號
    判例著有明文。又按誣告罪之成立以意圖他人受刑事處或懲戒處分，而為虛偽之
    告訴、告發、報告者為要件，所謂虛偽係指明知無此事實故意捏造而言，若告訴
    人誤認有此事實或以為有此嫌疑，自不得指為虛偽，即難科以本罪；誣告罪之成
    立，以告訴人所訴被訴人之事實必須完全出於虛構為要件，若有出於誤會或懷疑
    有此事實而為申告，以致不能證明其所訴之事實為真實，縱被訴人不負刑責，而
    告訴人本缺乏誣告之故意，亦難成立誣告罪名，最高法院四十年臺上字第八八號
    、四十四年臺上字第八九二號判例亦有明文。
三、訊據被告堅決否認有自訴人所指之誣告犯行，辯稱：伊與案外人吳碧珠、林淳志
    及自訴人於八十八年十二月十四日訂立四戶房屋土地之買賣契約，一開始伊以為
    是自訴人要出賣不動產，等到要簽立契約書時，才知道所有權人是吳碧珠及林淳
    志，按照契約約定出賣人在過戶之前要查明稅務及證明產權正確，但出賣人並未
    履行，所以伊不能確定產權是否清楚，且訂約當時伊就已把全額的二千萬元本票
    開出，作為產權過戶移轉後會清償原來的貸款之擔保，但出賣人原來之貸款已高
    於買賣價金，房屋亦沒有過戶給伊，事後又將伊之本票向法院申請裁定，且本案
    都是由自訴人出面商談，並由他在主導，所以才認為他涉嫌詐欺，於八十八年六
    月間對林淳志、吳碧珠二人向檢察官提詐欺罪告訴，後來再追加自訴人為詐欺罪
    之被告等語。
四、經查：
（一）被告與案外人林進坤、唐美華於八十七年十二月十四日向自訴人吳碧珠及案外
      人林淳志購買包含臺中市○○路新平巷三二弄三七號在內之四棟房屋及土地，
      雙方因付款方式及是否有能力履行發生爭執，並提起民事訴訟，案外人林淳志
      並於八十八年二月間對被告及案外人林進坤提起竊佔告訴，檢察官於八十九年
      一月三日以八十八年度偵續字第二七一號為不起訴處分，後因案外人林淳志未
      提出再議而確定。嗣被告並於八十八年六月三十日對案外人林淳志、吳碧珠提
      起詐欺罪及誣告罪之告訴，其後再追加自訴人為詐欺罪之被告，經檢察官於八
      十九年八月三十日以八十八年度偵字第一八一二０號、第一八六五六號、八十
      九年度偵字第三一二四號、第三一二五號、第三一二六號不起訴處分書為不起
      訴處分，被告就此聲請再議，臺灣高等法院臺中分院檢察署於八十九年十月十
      六日以八十九年度議字第一一五二號處分認其再議無理由而予以駁回，其間被
      告再於八十九年六月二十六日以同一事實向本院對案外人林淳志及吳碧珠提起
      自訴，後經本院於八十九年八月十日以八十九年度自字第五三七號刑事判決自
      訴不受理等情，有上開處分書、刑事判決附於本院卷可稽，並經本院調卷核閱
      屬實。是被告確有對自訴人提出詐欺罪之告訴等事實，洵可認定。
（二）證人甲○○於八十九年十月二日四日本院審理時到庭結證稱：「（從事何職？
      本件之買賣過程是否清楚？）我在家協助我太太及妹妹從事代書工作，八十七
      年十二月底，丙○○與林進坤從臺中打電話到我臺北住處，說臺中有一棟房子
      賣兩千萬，已經貸款兩千萬，幾乎不用出資，我就覺得很好奇，隔了幾天之後
      他們二人到臺北找我，我就跟他們一起到吳碧珠家，到他家時是晚上九點多，
      當時吳碧珠與劉奕櫻還有一位吳碧珠的媳婦在場，雙方有談房子買賣的事情，
      商談過程大都是劉奕櫻出面在談，並要求被告要依約履行，當時吳碧珠在泡茶
      ，過了一、二個星期後劉奕櫻、吳碧珠及林淳志三人到我住處談買賣的事情，
      丙○○及林進坤也有在場，雙方也是在談買賣的事情，劉奕櫻說他有去調查資
      料，說丙○○及林進坤買不起他的房子，劉奕櫻並說要讓他們買也不是，不買
      也不是，丙○○說還是要跟他買，之後我就沒有在參與他們的買賣。買賣過程
      我覺得是劉奕櫻在主導，我以為吳碧珠與劉奕櫻是夫妻，因我第一次到他們家
      時，吳碧珠穿睡袍，劉奕櫻穿要睡覺的衣服。」等語，是依證人之證詞，可知
      自訴人確有出面與被告洽談買賣契約之事，被告因而認為其係本件買賣契約之
      主導者，亦屬符合常情。
（三）證人乙○○於八十九年十二月五日本院審理時結證稱：「（對兩造簽約事宜是
      否清楚？）八十七年十二月十四日在魏其村律師事務所簽買賣契約，當時在場
      的有劉奕櫻、吳碧珠、林淳志、丙○○、林進坤及三位介紹人、魏其村律師及
      我，買賣過程吳碧珠、林淳志、劉奕櫻三人都有在商談，林淳志講的比較少，
      吳碧珠、劉奕櫻有問題就馬上會提出來，當時大家意見很多，最後我只能將他
      們合意的事項寫成契約書，簽約的氣氛很融洽，大家對這筆買賣都很樂意。當
      時劉奕櫻與吳碧珠給我的感覺應該是親人，我好奇問仲介公司的人，他們跟我
      說他們是朋友而已。後來在八十七年十二月十七日左右，因丙○○跟我說唐美
      華要從臺北下來，要瞭解貸款的文件，除了上述人員外，還有唐美華就到我事
      務所談買賣事宜，我看唐美華對本件買賣好像都不清楚，我就跟她解釋，她看
      過契約書後說她清楚了，就在契約書上簽名，會要唐美華簽名是因為賣方吳碧
      珠、林存志認為房子要過戶到唐美華的名下，她就必須在契約書上簽名，劉奕
      櫻有在旁邊跟他們一起商量。」等語，證人乙○○與甲○○就自訴人是否有介
      人買賣契約此部分之證述內容亦互核一致，當可採信。是依證人之證詞，商談
      及簽約之過程，自訴人均有在場並提供意見，有時並出面就契約提出問題，足
      見其對本件買賣契約介入甚深，嗣後其雙方發生糾紛，並提出多件民事及刑事
      訴訟，而詐欺罪之被告並不僅限於契約之當事人，被告因而誤認並懷疑在場提
      供意見之自訴人與案外人林淳志、吳碧珠有共同詐欺之行為，尚非屬故意捏造
      ，是自難認其有誣告之故意。
（四）證人林進坤於八十九年九月二十六日本院審理時結證稱：「（本案不動產買賣
      過程？）當初是經王永華、劉昌隆介紹，買賣契約都是劉奕櫻在跟丙○○談的
      ，吳碧珠與林淳志也在場，整個過程都是劉奕櫻在處理。」等語，亦足證證人
      甲○○、乙○○之證詞與事實相符。又案外人吳碧珠向本院聲請給付票款之執
      行事件，本院於八十九年六月二十四日送達拍賣公告等文書，由自訴人代為收
      受，在送達證書上註明其為案外人吳碧珠之「夫」；又本院八十九年自字第五
      七九號詐欺案件，對該案之自訴人林淳志送達，亦由本案自訴人收受，在送達
      證書註明其為案外人林淳志之「父」等語，有該送達證書可資證明，且參酌自
      訴人與案外人吳碧珠其二人住所均為臺北縣新店市○○路四十七巷三號，凡此
      均可證自訴人與案外人吳碧珠、林淳志關係親近，是被告綜合上開情況而對自
      訴人提出詐術罪之告訴，顯難認其有明知虛偽而故意捏造不實事實，與誣告罪
      之構成要件不合。
五、綜上所述，被告並無自訴人所指之誣告犯行。此外，本院復查無其他證據足資證
    明被告有自訴人所指之上開犯罪行為，既不能證明被告犯罪，揆諸上揭刑事訴訟
    法及判例之規定，依法應為被告無罪之諭知。
貳、反訴部分：
一、反訴意旨另以：反訴被告明知其參與上開買契約之商談過程，後因買賣契約發生
    諸多爭執，乃憤而以自訴手段誣告反訴人，因認反訴被告涉有刑法第一百六十九
    條第一項之誣告罪嫌云云。
二、訊據反訴被告堅決否認有誣告之犯行，辯稱：伊並非上開買賣契約之當事人，伊
    再旁亦僅係提供意見，反訴人竟將其列為詐欺罪之共犯，顯有誣告之行為等語。
三、經查，反訴被告並非上開買賣契約之當事人等情，已如前述，是其主觀上認為其
    既非買賣契約之權利義務主體，反訴人即不應將其列為被告，且檢察官就反訴人
    對其所提之詐欺罪告訴，亦為不起訴處分確定，是其主觀上認其既非契約當事人
    ，亦無詐欺之行為，反訴人卻對其提出告訴，因而誤認被告係基於誣告之故意而
    為之，其所訴亦有所依據，是自難認反訴被告有故意捏造之行為，反訴被告之行
    為亦與誣告罪之構成要件不符。
四、綜上所述，本院復查無其他證據足資證明反訴被告有誣告之犯行，既不能證明反
    訴被告有誣造之犯行，揆諸上揭刑事訴訟法及判例之規定，依法應為無罪之諭知
    。又反訴人於反訴狀提及反訴被告涉有詐術罪云云，惟此部分業經檢察官不起訴
    處分確定，反訴人已不得就同一事實再行起訴，且反訴人於本院辯論時經確認後
    ，亦主張其僅反訴誣告罪，是本院對反訴部分僅就誣告罪部分為審理，併予敘明
    。
據上論斷，應依刑事訴訟法第三百四十三條、第三百零一條第一項、第三百三十九條
，判決如主文。
中      華      民      國      八十九    年    十二    月     三十     日
                                臺灣臺中地方法院刑事第四庭
                                        法  官  楊  真  明
右正本證明與原本無異。
如不服本判決，應於送達後十日內向本院提出上訴狀（須附繕本），上訴於臺灣高等
法院臺中分院。
                                        書記官
中      華      民      國      八十九    年    十二    月      三十    日


司法院資訊處製作；財團法人民間司法改革基金會備份。
